臺灣基隆地方法院刑事判決　　　　　　　　 94年度易字第4號
公　訴　人　臺灣基隆地方法院檢察署檢察官
被　　　告　乙○○　男　35歲.
　　　　　　丁○○　男　27歲.
　　　　　　己○○　男　43歲.
　　　　　　　　　　　號
　　　　　　庚○○　男　40歲.
上列被告因妨害自由案件，經檢察官提起公訴（93年度偵字第40
28號），本院判決如下：
    主  文
乙○○以脅迫使人行無義務之事，處有期徒刑伍月，如易科罰金
，以佰元折算壹日。
丁○○、己○○、庚○○均無罪。
    事  實
一、乙○○、丁○○、己○○及庚○○等4人於民國93年10月22
    日，共同乘坐車牌號碼OX—6933號自用小客車（由庚○○擔
    任駕駛），由桃園北上至基隆市和平島找乙○○之友人遊玩
    。於當日下午4時40分許，4人開車抵達基隆市和平島公有停
    車場時，乙○○突然發覺停放在該停車場內懸掛車牌號碼IK
    —1898號之自用小客車，其外殼及內裝，均疑似為其於90年
    間失竊之IK—9338號自用小客車，為釐清真相，竟基於毀損
    之犯意，以隨身攜帶之1把蝴蝶刀（ 非屬槍砲彈藥刀械管制
    條例列管之刀械），刺破車牌號碼IK—1898號自小客車之左
    後輪胎（毀損罪部分未據告訴），藉此阻止車主趁隙開車逃
    逸，乙○○並告知丁○○、己○○及庚○○等3 人車牌號碼
    IK—1898號自用小客車係其失竊之車輛，要丁○○、己○○
    、庚○○陪同在附近等候車主出現以究明真相。迄至同日下
    午5 時許，車主戊○○騎乘機車抵達上址，欲發動車牌號碼
    IK—1898號之自用小客車返家時，始發覺左後車輪胎遭人破
    壞而無法駕駛，乙○○、丁○○、己○○、庚○○見車主戊○○出現，即陸續走向戊○○（由乙○○在前，丁○○、己○○、庚○○尾隨於後），乙○○上前後即大聲質問戊○○
    車牌號碼IK—1898號自用小客車之來源，且四處查看該車後
    ，直指該車原係其遭竊之自用小客車，要求戊○○出示行車
    執照比對，並掀開該車引擎蓋查看，戊○○因該車係購自他
    人之二手車，不知該車之確切來源，為釐清並確認車子之所
    有權，乃出示行車執照交與乙○○比對，並掀開引擎蓋供乙○○查看，復依乙○○之要求，偕同乙○○等4 人一同走路
    至基隆市和平島尋找其購車之上手丙○○；因丙○○不在家
    ，經戊○○電詢丙○○後得知該車係丙○○購自陳坤松，乃
    再電詢陳坤松該車之來源，並由陳坤松口由得知該車係購自
    承達車行及承達車行之大概位置後，戊○○即騎機車搭載丁○○至基隆市八堵圓環找尋該車行，乙○○、己○○及庚○○等3 人則共同搭乘車牌號碼OX—6933號自用小客車尾隨後
    一同前往尋找該車行。惟因時隔已久，該車行所在位置已由
    檳榔攤取代，一行人無法尋獲最初之賣主，且時值晚餐之際
    ，一行人乃先至基隆市○○路某羊肉爐吃飯，而此際乙○○
    已心生不耐，乃於吃飯期間，基於強制之犯意，對戊○○脅
    迫稱：原車主均未出面，要戊○○承擔其車子失竊期間之所
    有損失，倘今日不處理的話，將動手毆打戊○○等語，並要
    求戊○○開出賠償金額，因戊○○答稱：不知道，乙○○乃
    再對戊○○脅迫稱：若不開出價碼，將動手毆打戊○○等語
    ，致使戊○○心生畏懼，而承諾迨戊○○之妻返國，將給付
    新台幣（下同）20萬元作為和解金之無義務之事，並帶同乙○○等4人前往其位於基隆市○○街13號9樓之住處等待。期
    間，乙○○並承前開強制之犯意，親自書寫：茲因車輛IK─
    1898戊○○與IK─9338車主乙○○發生誤會，口說無憑，戊○○願以20萬元和解等內容之和解書作為範本，要求戊○○
    依指示製作。戊○○明知並無書寫和解書之義務，因恐遭乙○○毆打，乃勉強製作相同內容之和解書1紙交與乙○○，
    乙○○收受該和解書後，即將其製作之範本撕毀丟棄於屋內
    之垃圾桶，並等待戊○○之妻返家付款。嗣於同日晚間8時
    許，戊○○接獲其妻電話時，獨自在臥室廁所內說明上開情
    形，其妻深覺不妥而逕行報警處理，於同日晚間10時許，經
    警到場處理察覺有異而知悉上情，並扣得乙○○所有之蝴蝶
    刀1把及上開和解書2紙。
二、案經戊○○訴請基隆市警察局第二分局報告臺灣基隆地方法
    院檢察署檢察官偵查起訴。
    理  由
壹、有罪部分：
一、訊據被告乙○○坦承其與被告丁○○、己○○、庚○○一同
    搭車至基隆和平島遊玩，於前揭時、地因發覺車牌號碼IK─
    1898號自用小客車之外殼及內裝，均疑似為其於90年間失竊
    之車輛，乃先以蝴蝶刀戳破該車輪胎，並於車主即告訴人戊○○前來取車時，直指該車為其失竊之車輛，要求告訴人出
    示行車執照及證明該車之來源，且在告訴人同意下一同尋找
    告訴人購車之源頭未獲，乃於同日晚間與被告丁○○、己○○、庚○○一同至告訴人住處，並由其書寫前揭內容之和解
    書作為範本，再由告訴人依該內容重新書寫1 份和解書交由
    其收受，該範本則由其撕毀丟棄於告訴人家中垃圾埇等情不
    諱，核與共同被告丁○○、己○○、庚○○於偵查及本院準
    備程序及審理時之供述及告訴人即證人戊○○於偵查及本院
    審理時證述之情節相符，並有告訴人所有上開車輛之照片 4
    張、告訴人與被告上開車輛之行車執照、車籍作業系統－集
    中查詢基本詳細資料各1紙、上開和解書2紙在卷及蝴蝶刀 1
    把扣案可稽佐證，足認被告乙○○此部分之自白與事實相符
    ，堪以採信；惟被告乙○○矢口否認有何強制之犯行，辯稱
    ：其並未出言恐嚇告訴人，亦未強制告訴人書寫和解書，是
    找不到車行後，告訴人主動講要私下和解，並自己提出賠償
    金額，且因告訴人不知如何書立和解書，才由其擬好內容後
    由告訴人抄寫云云。經查：
  (一)被告乙○○於找尋告訴人購買之源頭未獲後，如何於前揭時
    、地以原車主均未出面，要求告訴人承擔其車子失竊期間之
    所有損失，並以今日不處理，且不開出價碼，將毆打告訴人
    之詞脅迫告訴人，致使告訴人心生畏懼而承諾賠償20萬元，
    並依被告乙○○之指示而行簽署和解書之無義務之事等情，
    業據告訴人即證人戊○○於本院審理時證稱：「．．．找不
    到車行，那個位置已經變成檳榔攤，這時被告乙○○口氣就
    不好了，並說時間耗這麼久了，還不趕快找出來，這時已經
    晚上7 點多了，他們說肚子餓了，就在義一路的羊肉爐吃飯
    ，我一起坐在那裡吃，吃飯的時候乙○○說你那些當事人都
    不會出來，說車子的問題，要我承擔，並說這期間的損失要
    我負責，乙○○還講今天我如果不處理的話，他要先打我一
    頓．．．我說我不知道，乙○○他說如果他說100 萬，我要
    付100 萬嗎？我就一直說不知道，乙○○說我再不講出多少
    錢來的話他要揍我，我心生畏懼才講10萬元，乙○○說不好
    ，他車子失竊時不只這樣的價錢，我就講說15萬元，他又生
    氣，他人比較靠近我瞬間走過來（乙○○當時坐在我對面，
    坐在我左邊的是己○○、右邊坐庚○○，丁○○坐我右前方
    ），乙○○說太少了，就逼問我，我就說20萬元，他說可以
    ，我說我身上沒有錢，他說今天晚上一定要看到錢，我說我
    錢都是我太太保管，我太太出國還沒有回來今天才回來，乙○○本來講說到和平島的停車場，後來又說要到我家等．．
    ．之後乙○○寫了一份和解書的草稿叫我抄，我有點不敢寫
      ，乙○○就叫我照著寫，我有寫和解書並簽名，也交給乙○○了，然後他們就在家裡等我太太回來．．．」等語綦詳
    （見本院94年4月12日審判筆錄 ），查告訴人與被告乙○○
    原不相識，亦無過節、仇怨，衡情告訴人當無挾怨報復或設
    詞攀証被告乙○○之虞，且車牌號碼IK-1898 號自用小客車
    係告訴人以約6 萬元之價格向其同事丙○○購得，並經合法
    過戶等情，除經證人丙○○於警訊時證述明確（見94年3月8
    日警訊筆錄，該筆錄雖為審判外之陳述，惟經被告乙○○、
    檢察官同意作為證據，且經本院審酌該言詞陳述作成時之情
    況，亦認為適當，依刑事訴訟法第159條之5之規定，自得作
    為證據），並有該車過戶之相關資料在卷可稽（包括汽車過
    戶申請登記單、強制汽車責任保險費收據、汽車新領牌照登
    記書各1 紙），而被告乙○○僅係空言指稱該車為其失竊之
    車輛，並未提出任何證據證明，倘告訴人非受其脅迫，何須
    無端承諾賠償金額並簽署和解書而背負和解債務，由此益見
    告訴人所指前開情節非虛，被告乙○○辯稱其未出言脅迫，
    係告訴人主動要求私下和解，並自願給付賠償金額及簽署和
    解書云云，顯與常情相悖，不足採信。至共同被告丁○○、
    己○○、庚○○雖供稱其等未聽見被告乙○○陳述上開脅迫
    之話語云云，然共同被告庚○○與被告乙○○本係朋友關係
    ，且事發當日其等3 人亦身在現場，倘據實陳述亦恐涉刑責
    ，衡情其等供述難免偏頗，自難以其等之供述資為有利被告
    乙○○之認定。
  (二)又告訴人所有之上開車輛經本院囑承辦員警甲○○會同告訴
    人與被告乙○○等4人至福特六合汽車股份有限公司（下稱
    福特公司）特約之億合汽車修理廠檢驗該車之引擎號碼、車
    身號碼與原車是否相符，經車廠人員核對結果該車引擎號碼
    、車牌號碼與告訴人行車執照上之引擎號碼、車牌號碼相符
    ，業據證人甲○○於本院審理時證述在卷（本院94年4月12
    日審判筆錄），且經本院送請福特公司總廠鑑定該車之引擎
    號碼與車身號碼與原車出廠時之引擎號碼、車身號碼是否相
    符，該公司函覆稱：「車號IK-1898號、LASER轎車之引擎號
    碼與車身號碼，經本公司專業人員查詢，此車之引擎號碼與
    車身號碼並未變造確認無誤，特此證明」等語，有該公司94
    年4月11日（94）福六（顧服）字第F05035號函附卷可按，
    顯見告訴人所有之上開車輛確非被告乙○○失竊之車輛無訛
    ，故告訴人並無承諾並簽署和解書賠償被告乙○○車輛失竊
    期間損失之義務，詎被告乙○○竟以脅迫之言詞致使告訴人
    心生畏懼而承諾賠償20萬元並簽署和解書之無義務之事，被
    告乙○○此部分之強制犯行，自堪認定。至被告乙○○雖於
    案發後始於93年10月30日向警員申報其所有之車牌號碼IK—
    9338 號自用小客車失竊（參本院卷附基隆市警察局車輛協
    尋證明單），然被告乙○○所稱失竊時間（90年10月1日）
    之後，除於91年2月20 日有因未依限期參加定期檢驗車輛而
    違規罰鍰之資料外，並未有其餘違規罰鍰記錄，有電子公路
    監理網查詢資料及違規罰鍰明細在卷可參，且本院復查無積
    極證據證明被告乙○○所有之前揭車輛確非失竊，依罪疑有
    利被告原則，自應採信其所稱其所有之上開車輛係失竊之供
    詞。而告訴人所有之上開車輛經鑑定結果雖非被告乙○○所
    稱失竊之車輛，惟其外型、出廠年月、顏色、廠牌均與被告
    所稱失竊之車輛相同，且該車之車牌號碼IK-1898 號、引擎
    號碼P0000000W 號，與被告乙○○所稱失竊車輛之車牌號碼
    IK-9338號、引擎號碼P0000000W號相近，有上開二車輛之行
    車執照在卷可資比對，故被告乙○○因而誤認該車為其失竊
    之車輛，尚與常情相符，從而，其強制告訴人所為前揭行為
    ，並無為自己不法所有之意圖，應僅成立強制犯行甚明，附
    此敘明。
  (三)綜上所述，被告乙○○所辯不足採信。本件事證明確，其強
    制犯行堪以認定，應依法論科。
二、被告乙○○以脅迫之言詞，致使告訴人心生畏懼而為承諾賠
    償並簽署和解書之無義務之事，核其所為，係犯刑法第304
    條第1項之強制罪。被告乙○○先以脅迫言詞令告訴人承諾
    賠償20萬元款項，復於告訴人住處令告訴人簽署和解書之無
    義務之事，係基於同一強制罪犯意下之二個接續行為，在法
    律上仍應評價為一個行為，且持續侵害一個法益，應屬單純
    一罪。爰審酌被告乙○○前有妨害自由、妨害公務、毒品等
    前科（參本院卷附臺灣高等法院被告前案紀錄表），素行非
    佳，不思以合法手段以究明告訴人所有之車輛是否即為其失
    竊之車輛，竟以脅迫之手段令告訴人承諾賠償20萬元並簽署
    和解書，其行為甚為可議，並已對告訴人之自由意志造成相
    當之損害，暨其犯後猶飾詞卸責，毫無悔意等一切情狀，量
    處如主文所示之刑，並諭知易科罰金之折算標準，以示懲儆
    。另扣案之被告乙○○書立之和解書1 紙及告訴人書立之和
    解書1 紙，均為被告乙○○所有，前者為犯罪所用之物，後
    者為犯罪所得之物，應分別依刑法第38條第1項第2款、第3
    款規定宣告沒收。至扣案之蝴蝶刀1把，雖係被告乙○○所
    有，惟非供本案犯罪所用之物（蓋毀損部分未據告訴人提起
    告訴，且被告乙○○亦未用以脅迫告訴人），爰不予宣告沒
    收，附此敘明。
貳、無罪部分（包括被告乙○○不另為無罪之諭知部分）：
一、公訴意旨略以：被告乙○○、丁○○、己○○及庚○○等 4
    人見告訴人戊○○出面取車後即陸續出現在該停車場，共同
    基於妨害自由之犯意聯絡，由被告丁○○、己○○及庚○○
    等人形成半包圍之型態站立，以阻止告訴人任意離去，由被
    告乙○○大聲質問車牌號碼IK—1898號自小客車之來源，復
    直指該車原係其遭竊之自小客車，要求告訴人出示行車執照
    比對等語，致使告訴人心生畏懼而出示行車執照，並遵照乙○○之指示，騎機車搭載被告丁○○沿路找尋介紹賣車及出
    售該車之車行，被告乙○○、己○○及庚○○等3 人則共同
    搭乘車牌號碼OX—6933號自小客車緊追在後，藉此妨害告訴
    人任意離去之權利。因認被告4人此部分涉有刑法第304條之
    共同強制罪嫌。
二、按犯罪事實應依證據認定之，無證據不得推定其犯罪事實，
    又不能證明被告犯罪者，應諭知無罪之判決，刑事訴訟法第
    154 條第2 項、第301 條第1 項分別定有明文。所謂認定犯
    罪事實之證據，係指足以認定被告確有犯罪行為之積極證據
    而言，苟未能發現相當證據，或證據不足為不利於被告事實
    之認定時，即應為有利於被告之認定，更不必有何有利之證
    據，亦不能以推測或擬制之方法，以為裁判基礎（最高法院
    29年上字第3105號、40年台上字第86號判例、56年度台上字
    第807 號判決意旨參照）。另按認定犯罪事實，所憑之證據
    ，雖不以直接證據為限，間接證據亦包括在內，然無論直接
    或間接證據，其為訴訟上之證明，須於通常一般之人均不致
    於有所懷疑，而得確信其為真實之程度者，始得據之為有罪
    之認定，倘其證明尚未達到此一程度，而有合理性懷疑之存
    在時，即無從為有罪之認定（最高法院76年台上字第4986號
    判例意旨參照）。再按刑法第304條第1項規定，以強暴脅迫
    妨害他人行使權利，係以對被害人實施強暴脅迫為構成要件
    。如未對被害人實施強暴脅迫，即不構成該罪。而所謂強暴
    ，係指以有形之暴力行為強加諸被害人之身體，而使被害人
    行無義務之事或妨礙其行使權利而言；所謂脅迫，係指以言
    詞或舉動（如持刀等是）威嚇要脅，以逼迫被害人行無義務
    之事或妨礙其行使權利而言。
三、本件公訴人認被告4 人涉有上開共同強制罪嫌，係以告訴人
    之指訴為主要論據。訊據被告4 人堅詞否認有何公訴人所指
    此部分之共同強制犯行，被告4 人均辯稱：是告訴人自願帶
    同其等尋找車牌號碼IK—1898號自用小客車之源頭，在停車
    場及找車之過程中其等未出言恐嚇，亦未妨礙告訴人任意離
    去之權利等語。經查：
  (一)告訴人於93年10月22日下午5 時至基隆市和平島公有停車場
    欲發動其所有之車牌號碼IK—1898號自用小客車時，係被告
    乙○○先走上告訴人尋問告訴人該車係購自何人，其他人係
    陸續尾隨過來，站在被告乙○○後面，並未以半包圍告訴人
    之型態站立，且告訴人係因該車係購自他人之二手車，不知
    真偽，為了確認及釐清該車之所有權，乃在被告乙○○之要
    求下取出行車執照供被告乙○○比對，並依被告乙○○之要
    求帶同被告乙○○、丁○○、己○○、庚○○等4 人一同前
    往基隆市和平島找尋該車之源頭，在找車子源頭之整個過程
    ，被告乙○○等4 人並未以言詞或行動不准告訴人離去等情
    ，業據告訴人於偵查及本院審理時證述明確，並當庭於本院
    審理時繪出其與被告乙○○等4 人在基隆市和平島公有停車
    場站立之位置圖在卷可按（見偵查卷第87至88頁、本院94年
    3 月15日審判筆錄），顯見被告乙○○等4 人於停車場及找
    尋告訴人所有上開車輛期間，並未妨害告訴人任意離去之權
    利，亦未以有形之暴力加諸於告訴人或以言詞、動作威嚇要
    脅逼迫告訴人，使告訴人行出示行車執照及帶同被告乙○○
    等4 人前往找尋上開車輛源頭等無義務之事，公訴人以被告
    乙○○等4 人共同基於妨害自由之犯意聯絡，由被告丁○○
    、己○○及庚○○等人形成半包圍之型態站立，以阻止告訴
    人任意離去，並於尋車過程中妨害告訴人任意離去之權利云
    云，顯有誤會。
  (二)至告訴人雖於偵查及本院審理時證稱：其會出示行車執照並
    帶同被告乙○○等4 人尋找上開車輛之源頭，除因自己想釐
    清該車之所有權外，另因被告乙○○對其稱：換做車主是別
    人，其早就被打了等語，使其心生畏懼，才會遵照被告乙○○之指示為上開行為等語，惟按刑法第304條第1項所稱之強
    暴，係指以有形之暴力行為強加諸被害人之身體，而使被害
    人行無義務之事或妨礙其行使權利而言；所謂脅迫，係指以
    言詞或舉動（如持刀等是）威嚇要脅，以逼迫被害人行無義
    務之事或妨礙其行使權利而言，業如前述，被告乙○○所為
    上開言語，僅係陳明他人找到失車之情況，並非對告訴人為
    現在或將來惡害之通知，亦無告訴人若未出示行車執照及尋
    找上開車輛源頭，將對告訴人不利之意，核與強暴或脅迫之
    定義有間，故告訴人縱因該言詞而有所畏懼，此純屬其個人
    主觀感受，尚難認以此即認被告乙○○構成強制犯行。
  (三)綜上所述，被告4 人於基隆市和平島停車場至找尋告訴人所
    有前揭車輛源頭之過程，均未以強暴或脅迫之方法，使告訴
    人行無義務之事或妨礙告訴人任意離去之權利，依前揭說明
    ，自難認被告4 人有何強制罪之犯行。此外，本院復查無積
    極證據證明被告4 人涉有公訴人所指如公訴意旨所指之前揭
    強制犯行，依法自應為被告丁○○、己○○、庚○○3 人無
    罪判決之諭知。至被告乙○○部分本亦應為無罪判決之諭知
    ，惟公訴意旨認此部分與前揭論罪科刑之強制罪間係單純一
    罪之關係，故就被告乙○○部分爰不另為無罪之諭知。
據上論斷，應依刑事訴訟法第299條第1項前段、第301條第1項，
刑法第304條第1項、第41條第1項前段、第38條第1項第2款、第
3款，罰金罰鍰提高標準條例第1條前段、第2條，判決如主文。
本案經檢察官黃鴻達到庭執行職務。
中　　華　　民　　國　　94　　年　　4 　　月　　28　　日
                  刑事第三庭審判長法  官  鄭景文
                                  法  官  曾雨明
                                  法  官  王美婷
以上正本證明與原本無異。
對於本件判決如有不服，應於收受送達後10日內，向本院提出上
訴書狀，上訴於臺灣高等法院，並按他造當事人之人數附具繕本
。
中　　華　　民　　國　　94　　年　　4 　　月　　28　　日
                                  書記官  劉珍珍
附錄論論罪法條：
中華民國刑法第304條第1項：
以強暴、脅迫使人行無義務之事或妨害人行使權利者，處3年以
下有期徒刑、拘役或3百元以下罰金。
